臺灣高等法院民事判決　　　　　　　　 96年度上易字第165號
上　訴　人　裕利股份有限公司
法定代理人　丁○○
　　　　　　　　　　　（送達代收人　戊○○
訴訟代理人　黃沛聲律師
被　上訴人　甲○○○○○○○
訴訟代理人　鄭勝助律師
上列當事人間請求給付貨款事件，上訴人對於中華民國95年12月
29日臺灣臺北地方法院95年度訴字第11442號第一審判決提起上
訴，並為訴之追加，本院於96年12月11日言詞辯論終結，判決如
下：
    主      文
原判決廢棄。
被上訴人應給付上訴人新台幣捌拾萬參仟陸佰零參元，及自民國
九十五年九月二十二日起，至清償日止，按年息百分之五計算之
利息。
第一、二審訴訟費用由被上訴人負擔。
    事實及理由
一、按訴之追加或變更，非經他造同意，不得為之。但第255條
    第1項第2款至第6款情形，不在此限。民事訴訟法第446條第
    1項定有明文。查上訴人原基於兩造買賣契約關係起訴請求
    被上訴人給付貨款。嗣於本院審理時併主張被上訴人之員工
    游淑媄冒用被上訴人之名義訂貨並收受貨品，被上訴人應負
    僱用人責任，追加依侵權行為之法律關係請求被上訴人給付
    該筆貨款，其請求之基礎事實同一，核與上開規定相符，應
    予准許，合先敘明。
二、上訴人主張：被上訴人甲○○○○○○○於民國95年6月1日
    起至同年7月4日止，陸續向伊購買貨品數批，金額共計新台
    幣（下同）102萬2,199元，經辦理部分折讓後，所餘應付貨
    款為80萬3,603元，履經催討未還。上開貨品縱係由被上訴
    人之員工游淑媄訂貨並取貨，惟游淑媄向來即具有代理訂購
    、收受藥品及付款權限，被上訴人對其職務行為應負授權或
    表見代理責任。而依上訴人與永安藥局及北安診所交易往例
    ，永安藥局係北安診所之門前藥局，其間向有相互授權之關
    係，被上訴人之對帳單以北安診所印章簽收、北安診所之對
    帳單以被上訴人印章簽收之情形所在多有，故北安診所代為
    簽收藥品，永安藥局不得否認其效力。本件即便係游淑媄冒
    被上訴人之名義訂貨收取貨品，被上訴人對其僱用人游淑媄
    利用職務予以機會之行為對他人所為之侵權行為，客觀上足
    認為與其執行職務有關，應依民法第188及184條對上訴人負
    侵權行為損害賠償之責。爰依買賣契約、表見代理、侵權行
    為之法律關係，提起本件訴訟。於原審聲明：被上訴人應給
    付上訴人80萬3,603元，及自支付命令送達翌日起至清償日
    止，按年息5%計算之利息。原審為上訴人敗訴之判決，上訴
    人不服提起上訴，於本院聲明：(一)原判決廢棄。(二)被上訴人
    應給付上訴人80萬3,603元，及自支付命令送達翌日起至清
    償日止，按年息5%計算之利息。
三、被上訴人則以：伊並未向上訴人訂購系爭藥品，更未收到該
    等藥品。依一般經驗及常理，伊藥局之地址固定，公開營業
    ，如有對外訂貨，貨品送至藥局，乃屬當然，但上訴人所提
    發票，卻有所謂特殊運送指示欄，除記載永安藥局及地址外
    ，竟有：「貨到前，電話通知游藥師0000000000」之字樣，
    而伊從未收到系爭藥品，可見貨品為自稱游藥師之人所訂購
    並截收。又上訴人自認游淑媄偽以永安藥局名義詐騙上訴人
    ，則實際訂貨、收取貨品之人為游淑媄，上訴人以買賣關係
    訴請被上訴人給付藥款即無理由。上訴人稱握有伊簽收之請
    款單，但卷附之請款單上簽收章為：「北安聯合診所門診章
    」或「北安聯合診所」方形章，亦不足以證明伊有向上訴人
    購買藥品或收到請款單之事實。至游淑媄雖為被上訴人之員
    工，但並無訂貨收取貨品之權限，伊自不負授權責任，且被
    上訴人就游淑媄之選任監督並無疏失，游淑媄所為亦非其職
    務上之行為，伊不負僱用人責任等語，資為抗辯。於原審聲
    明：上訴人之訴駁回。於本院聲明：上訴駁回。
四、經查，上訴人自95年6月1日起至同年7月4日止，簽發客戶為
    永安藥局之統一發票7紙、另簽發對帳單2紙，該2紙對帳單
    備註欄上分別蓋有「北安聯合診所門診章」及「北安聯合診
    所」方形章，形式真正為兩造所不爭執。而永安藥局有僱用
    游淑媄（身分證號Ｚ000000000）等情，亦為兩造所不爭執（
    見本院卷第42頁），並有統一發票、對帳單附卷可稽（見原
    審卷第15至23頁），堪信為真。
五、上訴人主張游淑媄為被上訴人之員工，其代理訂購、收受藥
    品及付款為其職務行為，縱被上訴人未授權，惟對其職務行
    為應負表見代理之責任等語。被上訴人則以前揭情詞置辯。
    經查：
  (一)按「由自己之行為表示以代理權授與他人，或知他人表示為
    其代理人而不為反對之表示者，對於第三人應負授權人之責
    任。但第三人明知其無代理權或可得而知者，不在此限。」
    民法第169條定有明文。次按「民法第169條係為保護善意第
    三人而設，故本人有使第三人信以為以代理權授與他人之行
    為而與之交易，即應使本人負其責任。又此本人責任係指履
    行責任而言，並非損害賠償責任，故本人有無過失在所不問
    。」最高法院44年台上字第1424號判例可資參照。
  (二)證人即上訴人收款部員工李孝偉於本院證稱：「公司送貨人
    員送貨至客戶，由客戶於統一發票第一聯簽收後，就由公司
    人員將統一發票第一聯送交收款部，製作對帳單，連同統一
    發票第一聯送交客戶請其核對無誤後，在我們的對帳單上面
    簽名確認。我們公司依據確認的對帳單向客戶收款。」（見
    本院卷第74頁）。證人即上訴人送貨司機丙○○於本院證稱
    ：「原證2統一發票上藥品（即系爭貨款）都是我送的，送
    貨給游淑媄，出車的時候，快到目的地之前會打電話給游淑
    媄，有時候游淑媄會打電話給我指示送貨到北安路的一間倉
    庫，其中「輔舒良鼻用噴液懸浮劑」是送到永安藥局，其餘
    都是送到游小姐指定倉庫，游淑媄簽收後，單子已經送回公
    司。」（見本院卷第70頁）。證人即上訴人收款部員工李坤
    勇於本院證稱：「我是將游淑媄簽收之統一發票第一聯，連
    同對帳單交由游淑媄確認後，由游淑媄在對帳單當場蓋章後
    交給我，月底再向她請款。」（見本院卷第74頁背面）。並
    有上訴人提出客戶傳真訂單、統一發票、對帳單附卷可稽（
    見本院卷第302頁、原審卷第15至23頁）。由上述證述及資
    料可知，上訴人係依客戶電話或傳真訂貨後，由上訴人先送
    貨至永安藥局或北安路倉庫經簽收後，事後將客戶簽收單、
    統一發票、對帳單交由客戶蓋章確認後再向客戶請款。
  (三)證人洪秀琴於臺灣臺北地方法院95年度訴字第12664號給付
    貨款事件中證稱：「我之前是永安藥局負責人，在我擔任負
    責人時，游小姐是藥局裡員工，她是負責行政作業並訂購藥
    品，我當負責人時永安藥局是由北安診所百分之百出資。」
    （見本院卷第223頁）；被上訴人於同案證稱：「我承接永
    安藥局，包括游淑媄部分都承接，前手洪秀琴有給我看過他
    的作業程序及資料，藥局主要營業範圍是承接北安診所處方
    箋，也有承接其他醫院處方箋，藥局每個月營業額向健保局
    申報大概140幾萬元，最好的有170幾萬元，成藥部分一個月
    大概有40幾萬元。所有藥品都是我決定要用什麼藥，要換什
    麼藥，我是慢慢調整，我承接後有向上訴人購買藥品，上訴
    人有把統一發票開給我。員工薪資，游小姐大概是3萬元左
    右，游小姐薪資比較低是因為她是下午4點來。我要訂的藥
    會寫在本子上，然後再下訂單，大部分都是我訂藥，有時我
    不在，外務會直接問裡面的人。我確定都是我自己處理，但
    是有時會是我裡面員工。我在時送藥品來大部分我簽收，而
    且我在藥局時間比較長。如果我不在，那時就由魏小姐代收
    ，代收後他們會把發票給我看。」（見本院卷第52至54頁）
    ，證人丙○○於同案證稱：「我都是在白天送，而且大部分
    是游小姐收，比例大概是三比一，游小姐三，證人余一，送
    藥局的單游小姐有收，我有看到游小姐在藥局的櫃台，那是
    白天送藥的時候看到的。」（見本院卷第56頁）。證人丙○
    ○於本院證稱：「我是於93年到上訴人公司上班，到目前為
    止就一直有送貨到永安藥局。從我進公司送貨到永安藥局就
    有送貨到游淑媄指定的倉庫，直到游淑媄沒有聯絡時為止。
    」（見本院卷第69至70頁）。證人即宣豪公司員工乙○○於
    本院證稱：「我自93年5月至95年11月30日止，擔任宣豪公
    司藥品銷售及收款人員。我們公司是總經銷商，楊森大藥廠
    的業務代表告訴我北安診所的採購是游小姐，我們之後請款
    、交貨都找游小姐。游小姐就是代表北安聯合診所。就我所
    認識的廠商都是找游小姐接洽。我們一開始開的發票都是北
    安聯合診所，後期都是換成永安藥局的發票，是游小姐告訴
    我改的。後來開永安藥局發票付款也是找游小姐，其中有一
    次是余瑞峰用匯款方式匯到公司，其他都是找游小姐，游小
    姐付款方式有支票、有現金、支票如果開的是客票，我們會
    請游小姐用北安診所的章在支票背面背書。」（見本院卷第
    71 至72頁）。再據被上訴人於本院另案96上字第544號審判
    中提出其內部之藥品申購單（見本院卷第259至266頁），此
    藥品申購單為永安藥局內部員工遇到藥品缺貨申購及簽收時
    填用，依藥品申購單內容，永安藥局有權簽收之人不僅限余
    瑞峰本人，亦包括游淑媄（簽「媄」）與其他同事（「君」
    等）。參酌上訴人提出被上訴人訂購紀錄表、被上訴人提出
    上開藥品申購單（見本院卷第256、259至266頁）。可見游
    淑媄常代被上訴人訂貨、收貨，被上訴人亦曾因游淑媄訂貨
    而付款。被上訴人抗辯游淑媄上班時間為晚上6時至10時；
    其間上訴人沒有送藥、也無業務員找她；被上訴人只向上訴
    人訂購4次藥品云云，與被上訴人自己、證人丙○○、乙○
    ○上開證述、訂購紀錄表及藥品申購單所示不符，而不足採
    。
  (四)被上訴人員工游淑媄曾於95年6月30日以永安藥局名義傳真
    向上訴人訂購乃利爽等藥品。上訴人於同年7月5日送貨經永
    安藥局員工魏君燕以「君」簽收，再經被上訴人員工游淑美
    於上訴人對帳單上蓋用「北安聯合診所」確認，嗣後由被上
    訴人於95年9月7日電匯6萬956元之事實，有傳真、統一發票
    、藥品申購單、對帳單、存摺電匯紀錄附卷可稽（見本院卷
    第34、38、301至303頁）。另被上訴人甲○○○○○○○曾
    針對上訴人提出原證3對帳單（該對帳單蓋有「北安聯合診
    所」章確認）其中二筆訂單（發票號碼MW00000000、MW0000
    0000）所列帳款新台幣6萬956元（即上開游淑媄傳真訂購）
    及3萬4,520元，於95年9月7日以銀行電匯清償貨款，有上開
    存摺電匯紀錄可稽。亦可確定原證3對帳單訂貨確實係游淑
    媄代理永安藥局為之，且永安藥局確有收到該等藥品，本件
    被上訴人自應對游淑媄之購藥行為負表見代理之責。被上訴
    人抗辯上訴人對帳單上蓋用確認章非永安藥局云云，顯不足
    取。被上訴人另抗辯上訴人為與有過失，請求免除被上訴人
    之損害賠償責任云云。惟查：被上訴人所負責任係履行責任
    ，並非損害賠償責任，此有上開判例可資參照。再者：游淑
    媄既為被上訴人員工，上訴人依游淑媄所訂購藥品依約送貨
    、交貨，並無過失，被上訴人抗辯，亦無可採。
  (六)游淑媄為被上訴人之員工，游淑媄曾代理被上訴人向上訴人
    訂購藥品，並收受藥品，被上訴人亦曾為貨款之給付，被上
    訴人自應負表見代理之責。從而，上訴人依據買賣契約、表
    見代理請求被上訴人給付貨款80萬3,603元，及其遲延利息
    ，洵屬有據。上訴人依表見代理、買賣契約請求既有理由，
    則其依民法第188條、第184條請求是否有理由，即無審究之
    必要，附予敘明。
六、綜上所述，上訴人主張被上訴人應負表見代理之責為可採，
    被上訴人抗辯，為無可取。從而，上訴人本於表見代理、買
    賣契約之法律關係，請求被上訴人給付貨款80萬3,603元，
    及自支付命令送達翌日即95年9月22日起至清償日止，按年
    息5%計算之法定遲延利息，為有理由，應予准許。原審為上
    訴人敗訴之判決，尚有未洽。上訴意旨指摘原判決不當，求
    予廢棄改判，為有理由。爰由本院予以廢棄改判，如主文第
    2項所示。
七、本件事證已臻明確，兩造其餘攻擊或防禦方法，經本院審酌
    後，認均與本件之判決結果不生影響，茲不再一一論述，併
    予敘明。
八、據上論結，本件上訴為有理由，依民事訴訟法第450條、第
    78條，判決如主文。
中　　華　　民　　國　　96　　年　　12　　月　　25　　日
      　　　　　　　民事第十一庭
                      　審判長法　官    鄭雅萍
　　　　　　　　　　          法　官    蘇芹英
　　　　　　　　　　          法　官    薛中興
正本係照原本作成。
不得上訴。
中　　華　　民　　國　　96　　年　　12　　月　　25　　日
　　　　　　　　　　　　　　　書記官    黃瑞芬
